【裁判字號】    97,家訴,23
【裁判日期】    970516
【裁判案由】    分割遺產
【裁判全文】
臺灣臺南地方法院家事判決              97年度家訴字第23號
原      告  甲○○
                        號
訴訟代理人  方文賢律師
被      告  乙○○
                        號
            丁○○
                        號
            丙○○
                        46號.
上列當事人間請求分割遺產事件，經本院於民國97年4月17日言
詞辯論終結，判決如下：
    主      文
兩造應就附表一所示被繼承人黃金石之遺產辦理公同共有之繼承
登記。
兩造公同共有如附表一所示被繼承人黃金石之遺產，依如附表二
所示應繼分之比例分割為分別共有。
訴訟費用新臺幣柒仟柒佰壹拾元由原告負擔。
    事實及理由
壹、程序方面：
一、按訴狀送達後，原告不得將原訴變更或追加他訴。但請求之
    基礎事實同一者，不在此限，民事訴訟法第255條第1項第2
    款定有明文。
二、查本件原告起訴時，其訴之聲明係求為判決：「一兩造公同
    共有如附表一所示被繼承人黃金石之遺產，准依如附表二所
    示應繼分之比例分割為分別共有。二訴訟費用由兩造按附表
    二所示應繼分之比例負擔。」有原告起訴書狀在卷可稽。嗣
    原告於本院97年4月17日言詞辯論期日當庭以言詞追加訴之
    聲明請求「兩造應就附表一所示被繼承人黃金石之遺產辦理
    公同共有之繼承登記。」及變更原有訴之聲明第二項為「訴
    訟費用由原告負擔。」有本院97年4月17日言詞辯論筆錄在
    卷可稽。核原告所為訴之聲明之追加及變更，其追加及變更
    前後請求之基礎事實均同一，參諸上開規定，即為法之所許
    。
三、本件被告丙○○未於言詞辯論期日到場，核無民事訴訟法第
    386 條所列各款情形，爰依原告之聲請，由其一造辯論而為
    判決。
貳、實體方面、
一、本件原告起訴主張：
  (一)如附表一所示土地為兩造之父即被繼承人黃金石所有。兩造
    之父即被繼承人黃金石於96年7月10日過世，兩造為其繼承
    人，應繼分各為四分之一（按黃金石之配偶黃薛玉珠已）
    。如附表一所示土地乃屬兩造共同繼承之遺產，惟尚未辦理
    公同共有之繼承登記。因兩造就遺產分割一事意見分歧，致
    無法分割，影響權益甚鉅。
  (二)按繼承人得隨時請求分割遺產，又遺產之繼承，同一順序之
    繼承人有數人時，按人數平均繼承，民法第1164條、第1141
    條定有明文。又公同共有物分割之方法，除法律另有規定外
    ，應依關於共有物分割之規定，民法第830條第2項定有明文
    。再繼承人將公同共有之遺產，變更為分別共有，係使原公
    同關係消滅，另創設繼承人各按應有部分對遺產有所有權之
    新共有關係，其性質應仍屬分割遺產方法之一。再按公同共
    有遺產分割自由之原則下，民法第1146條規定，繼承人得隨
    時請求分割遺產，該條所稱之「得隨時請求分割」，依同法
    第829條及第830條第1項規定觀之，自應解為包含請求終止
    公同共有關係在內，俾繼承人之公同共有關係歸於消滅而成
    為分別共有，始不致與同法第829條所定之旨趣相左，庶不
    失繼承人得隨時請求分割遺產之立法本旨。換言之，終止遺
    產之公同共有關係，既應以分割方式為之，將遺產之公同共
    有關係終止改為分別共有關係，性質上自亦屬分割遺產方法
    之一（最高法院82年度臺上字第748號、85年度臺上字第187
    3號、93年度臺上字第2609號判決參照）。本件被繼承人黃
    金石之遺產並無約定不分割或不能分割之情形，兩造又無法
    協議分割方法，原告自得訴請分割遺產。並聲明：1.兩造應
    就附表一所示被繼承人黃金石之遺產辦理公同共有之繼承登
    記。2.兩造公同共有如附表一所示被繼承人黃金石之遺產，
    依如附表二所示應繼分之比例分割為分別共有。
二、被告則以：
  (一)被告乙○○、丁○○部分：
    對於原告本件請求沒有意見，同意辦理繼承登記及遺產分割
    ，且如附表一所示遺產同意按應繼份比例分割為分別共有等
    語，資為抗辯。並聲明：同意原告之請求。
  (二)被告丙○○部分：
    被告丙○○未於言詞辯論期日到場，亦未提出書狀作任何聲
    明或陳述。
三、兩造不爭執之事實：
  (一)被繼承人黃金石為兩造父親，在96年7月10日死亡，兩造為
    繼承人，應繼份比例各為四分之一。
  (二)被繼承人黃金石遺下如附表一所示二十二筆土地之遺產，兩
    造尚未辦理繼承登記。
  (三)本件訴訟費用由原告負擔。
四、得心證之理由：
  (一)按繼承人得隨時請求分割遺產，但法律另有規定或契約另有
    訂定者，不在此限，民法第1164條定有明文。次按又繼承人
    有數人時，在分割遺產前各繼承人對於遺產全部為公同共有
    ；因繼承於登記前已取得不動產物權者，非經登記不得處分
    其物權，民法第1151條、第959條亦規定甚明。復按繼承人
    如欲終止其間之公同共有關係，惟有以分割遺產之方式為之
    ，又將遺產之公同共有關係終止改為分別共有關係，性質上
    屬分割遺產方法之一（最高法院74年台上字第2561號判例、
    82年台上字第748號判決參照）。
  (二)經查，原告主張被繼承人黃金石死亡後，遺有如附表一所示
    土地，並無不能分割之情形，亦無不分割之約定，而兩造因
    被告丙○○未到場，無法協議分割，原告依上開法律規定，
    請求繼承人應辦理如附表一所示遺產公同共有之繼承登記，
    再兩造如附表二所示應繼分之比例分割遺產為分別共有等情
    ，業據原告提出土地登記謄本、繼承系統表、被繼承人黃金
    石及兩造戶籍謄本為證，且均為被告所不爭執，按之前揭法
    條之規定，原告訴請裁判分割遺產，並無不合，應予准許。
  (三)次查，本件原告請求將兩造所繼承如附表一所示之遺產依如
    附表二所示應繼分之比例分割為分別共有，該分割方式對於
    兩造堪認公平合理，且被告乙○○、丁○○二人對於原告所
    提分割方案亦均到場表示同意，而被告丙○○對於原告主張
    之分割方法未於言詞辯論期日到場爭執，復未提出書狀作任
    何聲明或陳述。從而，原告請求兩造應就附表一所示被繼承
    人黃金石之遺產辦理公同共有之繼承登記；及兩造公同共有
    如附表一所示被繼承人黃金石之遺產，依如附表二所示應繼
    分之比例分割為分別共有，於法有據且為適當，應予准許。
五、本件訴訟費用因原告請求由原告自行負擔，且經被告乙○○
    、丁○○當庭表示同意在案。經查，原告支出第一審訴訟費
    用（裁判費）新臺幣7,710元，應由原告負擔，爰確定如主
    文第三項所示。
六、據上論結，本件原告之訴為有理由，依民事訴訟法第385條
    第1項前段、第80條、第80條之1、第87條第1項，判決如主
    文。
中    華    民    國    97    年    5     月    16    日
                  家事法庭    法  官  鄭  彩  鳳
上正本係照原本作成。
如對本判決上訴，須於收受判決正本送達後20日內向本院提出上
訴狀，並繳納上訴費及附具繕本。
中    華    民    國    97    年    5     月    16    日
                              書記官  黃  心  怡


司法院資訊處製作；財團法人民間司法改革基金會備份。
